臺灣橋頭地方法院民事判決
111年度訴字第125號
原      告  凱基商業銀行股份有限公司


法定代理人  魏寶生  
訴訟代理人  張恩綺  
            莊政潔  
            李東銘  

被      告  王惠雅  
訴訟代理人  朱宏杰律師
被      告  王惠娟  
上列當事人間請求代位分割遺產事件，本院於民國111年4月18日
言詞辯論終結，判決如下：
    主  文
一、被告與債務人王志中公同共有被繼承人王文雄所遺如附表一
    所示之不動產，應按附表二所示之應繼分比例分割為分別共
    有。
二、訴訟費用由原告負擔三分之一，餘由被告負擔。
    事實及理由
一、被告王惠娟經合法通知，未於言詞辯論期日到場，核無民事
    訴訟法第386 條所列各款情形，爰依原告之聲請，由其一造
    辯論而為判決。
二、原告主張：債務人即被代位人王志中（下逕稱王志中）積欠
    原告新臺幣（下同）9萬6,397元及相關利息未償，經原告取
    得臺灣高雄地方法院103年度司執字第186416號債權憑證（
    下稱系爭債權憑證）。王志中之父即被繼承人王文雄於民國
    97年12月12日死亡，遺有如附表一所示之不動產（下稱系爭
    不動產），由王志中及被告共同繼承而公同共有。惟王志中
    怠於行使其請求分割遺產之權利，使原告無從獲償，且王志
    中現有財產不足以清償上開債務，原告為保全債權之必要，
    即得以自己名義代位王志中行使請求分割遺產之權利，爰依
    民法第242條、第823條、第824條、第1164條，提起本件訴
    訟等語。並聲明：被告與王志中公同共有被繼承人王文雄所
    遺系爭不動產，應按附表二所示之應繼分比例分割為分別共
    有。
三、被告王惠雅則以：對原告主張之分割方案沒有意見等語。王
    惠娟經合法通知，未於言詞辯論期日到場，亦未提出任何聲
    明及陳述。
四、原告主張之下列事實，除為王惠雅所不爭執外，另王惠娟已
    於相當時期受合法之通知，而於言詞辯論期日不到場，亦未
    提出準備書狀爭執，依民事訴訟法第280條第3項、第1項規
    定，亦視同自認，堪信屬實： 
　㈠王志中積欠原告9萬6,397元及相關利息未償，經原告取得系
    爭債權憑證。
  ㈡王志中之父即被繼承人王文雄於97年12月12日死亡，遺有系
    爭不動產，由王志中及被告共同繼承而公同共有，應繼分如
    附表二所示，並已辦理繼承登記為公同共有。
  ㈢王志中之母王蘇秋菊於100年3月5日死亡，由王志中與被告共
    同繼承。
  ㈣王志中除系爭不動產外之現有財產不足以清償對原告之債務
    。
五、本件之爭點：原告依民法第242 條、第1164條規定，代位王
    志中請求分割系爭不動產，是否有據？
六、本院之判斷：
  ㈠按債務人怠於行使其權利時，債權人因保全債權，得以自己
    之名義，行使其權利。但專屬於債務人本身者，不在此限。
    民法第242條定有明文。又繼承人有數人時，在分割遺產前
    ，各繼承人對於遺產全部為公同共有。繼承人得隨時請求分
    割遺產。但法律另有規定或契約另有訂定者，不在此限。民
    法第1151條、第1164條亦分別規定明。代位權行使之範圍，
    就同法第243條但書規定旨趣推之，並不以保存行為為限，
    凡以權利之保存或實行為目的之一切審判上或審判外之行為
    ，諸如假扣押、假處分、聲請強制執行、實行擔保權、催告
    、提起訴訟等，債權人皆得代位行使。又繼承人對遺產之公
    同共有權利係源於繼承原因關係，於遺產分割析算完畢前，
    繼承人對特定物之公同共有權利尚無法自一切權利義務公同
    共有之遺產中單獨抽離而為處分，惟如債務人有怠於辦理遺
    產分割之情形，尚非不得由債權人代位提起分割遺產訴訟（
    最高法院99年度台抗字第392號裁定意旨參照）。再按民法
    第242條關於債權人代位權之規定，原為債務人怠於行使其
    權利，致危害債權人之債權安全，有使債權人得以自己之名
    義行使債務人之權利，以資救濟之必要而設，故而債權人行
    使代位權即應以保全其債權之必要為限。其所保全者，除在
    特定債權或其他與債務人之資力無關之債權，不問債務人之
    資力如何，均得行使代位權外，如為不特定債權或金錢債權
    ，應以債務人怠於行使其權利，致陷於無資力，始得認有保
    全之必要，否則即無代位行使之餘地（最高法院88年度台上
    字第650號判決意旨參照）。
  ㈡經查，王志中積欠原告上開債務，經原告聲請強制執行無效
    果，而核發系爭債權憑證，且其財產不足以清償上開債務，
    堪認王志中怠於行使請求分割系爭不動產之權利，致無資力
    清償上開債務，原告主張為保全其債權，有必要代位請求分
    割系爭不動產，自屬有據。
  ㈢又按各共有人，除法令另有規定外，得隨時請求分割共有物
    ，但因物之使用目的不能分割或契約訂有不分割之期限者，
    不在此限，民法第823條第1項5項明文規定。次按共有物之
    分割，依共有人協定之方法行之；分割之方法不能協議決定
    ，或於協議決定後因消滅時效完成經共有人拒絕履行者，法
    院得因任何共有人之請求，命為下列之分配：一、以原物分
    配於各共有人。但各共有人均受原物之分配顯有困難者，得
    將原物分配於部分共有人。二、原物分配顯有困難時，得變
    賣共有物，以價金分配於各共有人；或以原物之一部分分配
    於各共有人，他部分變賣，以價金分配於各共有人；以原物
    為分配時，如共有人中有未受分配，或不能按其應有部分受
    分配者，得以金錢補償之，民法第824條第1項、第2項、第3
    項分別明定。共有物之分割方法，應由法院依民法第824條
    為適當之分配，不受當事人主張之拘束，法院則應參酌當事
    人之聲明、共有物之性質、經濟效用及全體共有人利益等公
    平決定之（最高法院51年度台上字第1659號判決先例意旨參
    照）。再按分別共有之應有部分，乃就一所有權為量之分割
    ，並依該量上劃分之一定分數比率，分歸於各共有人抽象享
    有之狀態。繼承人將遺產之公同共有關係終止，變更為分別
    共有關係，性質上自屬分割遺產方法之一（最高法院95年度
    台上字第2458號判決意旨參照）。
  ㈣查系爭不動產為王志中與被告公同共有，並無依使用目的不
    能分割之情形，又未訂有不分割之期限，原告為保全債權之
    必要，自得代位訴請分割遺產。關於分割方法，原告請求將
    系爭不動產按應繼分比例各1/3 分割為分別共有，本院斟酌
    全體繼承人均分遺產之公平原則，並審酌原告起訴之目的，
    僅在於將系爭不動產變更為按應繼分比例之分別共有狀態，
    以利其聲請強制執行，則原告主張此項分割方法，符合全體
    繼承人利益及原告之訴訟目的，應為可採。
七、綜上所述，原告依民法第242 條、第1164條規定，請求王志
    中與被告公同共有系爭不動產按應繼分比例各1/3分割為分
    別共有，為有理由，爰判決如主文第1項。
八、末按因共有物分割、經界或其他性質上類似之事件涉訟，由
    敗訴當事人負擔訴訟費用顯失公平者，法院得酌量情形，命
    勝訴之當事人負擔其一部，民事訴訟法第80條之1定有明文
    。本件裁判分割遺產之形成訴訟，是因原告欲實現對王志中
    之債權所生，原告請求代位分割遺產雖有理由，惟原告實係
    以保全債權為目的而行使債務人之遺產分割請求權，其與被
    告均因此互蒙其利，故關於訴訟費用之負擔，本院認應由原
    告負擔1/3，餘由被告按應繼分比例負擔，方屬事理之平，
    爰判決如主文第2項。
中　　華　　民　　國　 111　　年　　5 　　月　　11　　日
          　　    民事第三庭  法    官 張立亭
以上正本係照原本作成。
如不服本判決，應於送達後20日內，向本院提出上訴狀並表明上
訴理由，如於本判決宣示後送達前提起上訴者，應於判決送達後
20日內補提上訴理由書（須附繕本）。
中　　華　　民　　國　 111　　年　　5 　　月　　11　日 
      　　　　　　　　　　　　書 記 官 洪嘉鴻  
附表一　
編號 土地坐落 被代位人即債務人王志中、被告王惠雅、被告王惠娟等3人之權利範圍 1 高雄市路○區○○段00地號土地 公同共有1/16 2 高雄市路○區○○段00地號土地 公同共有1/16 3 高雄市路○區○○段0000地號土地 公同共有1/16 4 高雄市路○區○○段00地號土地 公同共有1/16 5 高雄市路○區○○段000地號土地 公同共有930/1630 6 高雄市路○區○○段00000地號土地 公同共有930/1630 7 高雄市路○區○○段000地號土地 公同共有1/1 8 高雄市路○區○○段000地號土地 公同共有1/1 
附表二：
被繼承人王文雄、王蘇秋菊之繼承人 應繼分比例 王志中（債務人即被代位人） 1/3 王惠雅（即被告） 1/3 王惠娟（即被告） 1/3